ACORDAO-COMPLETO-2410511

ACÓRDÃO 6868/2020 ATA 20/2020 - PRIMEIRA CÂMARA

VISTOS, relatados e discutidos estes autos de tomada de contas especial instaurada pelo Fundo Nacional de Desenvolvimento da Educação - FNDE, em desfavor da Sra. Gesimar Neves Borges Costa, em razão de impugnação parcial das despesas relativas aos recursos repassados ao município de Lagoa Alegre/PI, em virtude do Programa Nacional de Alimentação Escolar (PNAE/2011) e do Programa Nacional de Apoio ao Transporte do Escolar (PNATE/2011) ,
ACORDAM os Ministros do Tribunal de Contas da União, reunidos em sessão da Primeira Câmara, diante das razões expostas pelo relator, em:
9.1. julgar irregulares, nos termos dos arts. 1º, inciso I, 16, inciso III, alíneas "b" e "c", da Lei 8.443/1992 c/c os arts. 19 e 23, inciso III, da mesma Lei, e com os arts. 1º, inciso I, 209, inciso I, 210 e 214, inciso III, do Regimento Interno, as contas da Sra. Gesimar Neves Borges Costa (CPF XXX.936.693-XX) , condenando-a ao pagamento das quantias a seguir especificadas, atualizadas monetariamente e acrescidas dos juros de mora, calculados a partir das datas discriminadas até a efetiva quitação do débito, fixando-lhe o prazo de 15 (quinze) dias para que comprove, perante o Tribunal, o recolhimento da referida quantia aos cofres do Fundo Nacional de Desenvolvimento da Educação - FNDE, nos termos do art. 23, inciso III, alínea "a", da citada Lei c/c o art. 214, inciso III, alínea "a", do Regimento Interno, ante a não comprovação da boa e regular aplicação dos recursos federais repassados ao município de Lagoa Alegre/PI por força do Programa Nacional de Alimentação Escolar - PNAE, no exercício de 2011, em face de pagamentos efetuados por alimentos não recebidos pelas escolas e da não aplicação dos recursos repassados no mercado financeiro:
	Data da ocorrência
	Valor R$

	17/3/2011
	0,49

	21/3/2011
	8,42

	1º/4/2011
	13,01

	4/4/2011
	0,26

	7/4/2011
	16,97

	3/5/2011
	40,81

	4/5/2011
	2,77

	5/5/2011
	0,50

	16/5/2011
	48,37

	19/5/2011
	11,69

	2/6/2011
	31,17

	3/6/2011
	4,03

	10/6/2011
	37,55

	15/6/2011
	21,71

	5/7/2011
	53,96

	6/7/2011
	5,26

	8/7/2011
	11,05

	1º/8/2011
	85,76

	2/8/2011
	6,41

	9/8/2011
	50,70

	15/8/2011
	26,82

	26/8/2011
	59,44

	2/9/2011
	12,90

	5/9/2011
	3,43

	26/9/2011
	94,40

	27/9/2011
	3,82

	29/9/2011
	8,00

	3/10/2011
	7,59

	3/10/2011
	2.596,20

	4/10/2011
	11.934,00

	1º/11/2011
	3.258,00

	3/11/2011
	11.934,00

	1º/12/2011
	3.258,00

	2/12/2011
	11.934,00

9.2. aplicar à Sra. Gesimar Neves Borges Costa (CPF XXX.936.693-XX) multa no valor de R$ 10.000,00 (dez mil reais) , com fulcro no art. 57 da Lei 8.443/1992, fixando-lhe o prazo de 15 (quinze) dias, a partir da notificação, para que comprove, perante o Tribunal, seu recolhimento aos cofres do Tesouro Nacional, atualizada monetariamente desde a data deste acórdão até a do efetivo pagamento;
9.3. autorizar, desde logo, a cobrança judicial da dívida, nos termos do art. 28, inciso II, da multicitada Lei 8.443/1992, caso não atendida a notificação;
9.4. autorizar também desde logo, se requerido, com fundamento no art. 26 da Lei 8.443/1992 c/c o art. 217 do Regimento Interno do TCU, o parcelamento da dívida em até 36 (trinta e seis) parcelas, incidindo sobre cada parcela, corrigida monetariamente, os correspondentes acréscimos legais, fixando-lhe o prazo de quinze dias, a contar do recebimento da notificação, para comprovar perante o Tribunal o recolhimento da primeira parcela e de trinta dias, a contar da parcela anterior, para comprovar os recolhimentos das demais parcelas, devendo incidir sobre cada valor mensal, atualizado monetariamente, os juros de mora devidos, no caso do débito, na forma prevista na legislação em vigor, alertando a responsável de que a falta de comprovação do recolhimento de qualquer parcela implicará o vencimento antecipado do saldo devedor, nos termos do art. 26, parágrafo único, da Lei 8.443/1992 c/c o art. 217, §2º, do Regimento Interno deste Tribunal;
9.5. dar ciência desta deliberação ao Chefe da Procuradoria-Geral da República no Piauí, nos termos do § 3º do art. 16 da Lei 8.443/1992 c/c o § 7º do art. 209 do Regimento Interno do TCU, para adoção das medidas cabíveis;
9.6. dar ciência desta deliberação ao Fundo Nacional de Desenvolvimento da Educação - FNDE e à responsável.

Tomada de Contas Especial instaurada em razão de impugnação parcial das despesas relativas aos recursos repassados ao município de Lagoa Alegre/PI, em virtude do Programa Nacional de Alimentação Escolar (Pnae/2011) e do Programa Nacional de Apoio ao Transporte do Escolar (Pnate/2011).

Primeira Câmara

Prefeitura Municipal de Lagoa Alegre - PI.

3. Interessados/Responsáveis:
3.1. Interessado: Fundo Nacional de Desenvolvimento da Educação (00.378.257/0001-81)
3.2. Responsável: Gesimar Neves Borges Costa (XXX.936.693-XX).

13.1. Ministros presentes: Walton Alencar Rodrigues (Presidente), Benjamin Zymler (Relator), Bruno Dantas e Vital do Rêgo.
13.2. Ministros-Substitutos presentes: Augusto Sherman Cavalcanti e Weder de Oliveira.

ACORDAO-COMPLETO-2479816

Acórdão 9102/2021 - Primeira Câmara

BENJAMIN ZYMLER

Adoto como relatório a instrução elaborada no âmbito da Secretaria de Controle Externo de Tomada de Contas Especial (peça 17) , cuja proposta de encaminhamento contou com a anuência do titular da unidade técnica (peça 19) e do representante do Ministério Público junto ao TCU (peça 20) :
"INTRODUÇÃO
Cuidam os autos de tomada de contas especial instaurada pelo Fundo Nacional de Desenvolvimento da Educação (FNDE) , em desfavor de Gesimar Neves Borges Costa, gestão 2009/2012, em razão de impugnação parcial das despesas relativas aos recursos repassados ao município de  Lagoa Alegre/PI, em virtude dos seguintes programas: Programa Nacional de Alimentação Escolar (Pnae/2011) e Programa Nacional de Apoio ao Transporte do Escolar (Pnate/2011) , cujo prazo final para a apresentação da prestação de contas de ambos os programas expirou em 30/4/2012 (peça 3, p. 3-4) .
HISTÓRICO
Em 13/9/2017, com fundamento na IN/TCU 71/2012, alterada pela IN/TCU 76/2016 e DN/TCU 155/2016, o dirigente do Fundo Nacional de Desenvolvimento da Educação autorizou a instauração da tomada de contas especial (peça 3, p. 1-2) .
O montante dos recursos repassados ao município de Lagoa Alegre/PI, no âmbito do Pnae/2011, foi de R$ 151.920,00 (peça 3, p. 5-6) e, no âmbito do Pnate/2011, foi de R$ 69.475,48 (peça 3, p. 7) . 
Os extratos bancários do Pnae/2011 (peça 3, 12) e do Pnate/2011 (peça 3, p. 13-16) foram juntados aos autos da TCE pelo FNDE.
As prestações de contas do Pnae/2011 e do Pnate/2011 foram apresentadas pela responsável no SiGPC em 8/3/2013 e 28/12/2012, respectivamente (peça 3, p. 21 e 37) .
Conforme apontado no Parecer 719/2017 (peça 3, p. 51-56) , o FNDE analisou a prestação de contas do Pnae/2011 e, com base no relatório de fiscalização da CGU 37035/2012 (peça 3, p. 109112) , relacionou os seguintes débitos que totalizaram R$ 45.707,24:
item 2.2.3: não aplicação dos recursos no mercado financeiro, deixando-se de auferir R$ 793,04, apurado pelo próprio FNDE;
item 3: existência de pagamentos efetuados por gêneros alimentícios não recebidos pelas escolas no valor total de R$ 44.914,20, transcrito na Tabela 1 e apurado pela CGU no subitem 1.1.1.1 do seu relatório de fiscalização (peça 3, p. 110-112) :
Em análises procedidas nos cardápios e nos comprovantes de entrega dos produtos do PNAE, e confronto com as vias de recibos e cardápios arquivados nas escolas, verificou-se que em nenhum momento tais produtos foram encaminhados às escolas e que, nos cardápios, não consta recomendação para utilização de produtos como: Milho verde, Melancia, Feijão verde e Abóbora.
	Tabela 1 -  Pagamentos efetuados por gêneros alimentícios não recebidos pelas escolas.

	Nota Fiscal (avulsa) 
	Data da Nota Fiscal
	Tipo do produto
	Quantidade
	Unidade
	Valor (R$) 

	917810
	17/5/11
	Milho verde em espiga
	9600
	UN
	2.880,00

	917842
	6/6/11
	Milho verde em espiga
	4300
	UN
	1.290,00

	917974
	7/7/11
	Milho verde em espiga
	2800
	UN
	840,00

	923556
	12/8/11
	Cheiro verde
	76
	Kg
	456,00

	923557
	22/8/11
	Melancia
	4300
	Kg
	2.580,00

	923564
	21/9/11
	Milho verde em espiga
	4550
	UN
	1.365,00

	923563
	21/9/11
	Feijão verde
	250
	Kg
	1.500,00

	923565
	21/9/11
	Melancia
	5600
	Kg
	3.360,00

	923562
	21/9/11
	Melancia
	5537
	Kg
	3.322,20

	923561
	21/9/11
	Maxixe
	420
	Kg
	840,00

	923566
	21/9/11
	Cheiro Verde
	24
	Kg
	144,00

	923807
	18/10/11
	Milho verde em espiga
	3500
	UN
	1.050,00

	923808
	18/10/11
	Melancia
	1200
	Kg
	720,00

	923803
	13/10/11
	Feijão verde
	350
	Kg
	2.100,00

	923806
	18/10/11
	Melancia
	1500
	Kg
	900,00

	923859
	30/11/11
	Milho verde em espiga
	3250
	UN
	975,00

	923820
	9/11/11
	Abóbora
	500
	Kg
	750,00

	923820
	9/11/11
	Maxixe
	400
	Kg
	800,00

	923829
	9/11/11
	Quiabo
	400
	Kg
	800,00

	923819
	9/11/11
	Feijão verde
	480
	Kg
	2.880,00

	923862
	6/12/11
	Melancia
	3963
	Kg
	2.377,00

	923877
	12/12/11
	Abóbora
	800
	Kg
	1.200,00

	923877
	12/12/11
	Maxixe
	390
	Kg
	780,00

	923877
	12/12/11
	Quiabo
	520
	Kg
	1.040,00

	931024
	21/12/11
	Abóbora
	750
	Kg
	1.125,00

	931024
	21/12/11
	Maxixe
	100
	Kg
	200,00

	931024
	21/12/11
	Quiabo
	390
	Kg
	780,00

	923869
	6/12/11
	Melancia
	5050
	Kg
	3.030,00

	923870
	12/12/11
	Feijão verde
	420
	Kg
	2.520,00

	923876
	12/12/11
	Milho verde em espiga
	2000
	UN
	600,00

	931025
	21/12/11
	Melancia
	2850
	UN
	1.710,00

	Total
	44.914,20

	Fonte: relatório de fiscalização da CGU 37035/2012, subitem 1.1.1.1 (peça 3, p. 110-112) .

Com respeito à análise da prestação de contas do Pnate/2011, constam dos autos os seguintes posicionamentos do FNDE, em ordem cronológica:
Informação 671/2016 (peça 3, p. 57-60) - realizou análise financeira e apurou:
item 3.4.2.b: pagamentos efetuados não declarados na relação de pagamentos, rompendo o nexo de causalidade entre a despesa realizada e o respectivo credor, no total de 69.731,34;
item 3.4.2.a: pagamento irregular de tarifas bancárias, no total de R$ 17,40.
Parecer 1303/2016 (peça 3, p. 63-64) - realizou análise da execução física sustentada na constatação de documentação irregular de condutor e de veículos utilizados para o transporte de alunos, conforme apurado pela CGU no item 2.1.1.1 e 2.1.1.2 do relatório de fiscalização juntado aos autos (peça 3, p. 142-143) , concluindo pela reprovação da prestação de contas, nos seguintes termos:
Diante do exposto, considerando que os fatos apresentados no processo sugerem que as falhas e/ou irregularidades na execução do programa no exercício foram relevantes, e que as ocorrências apontadas evidenciam que o alcance do objeto e objetivos do PNATE não foram cumpridos, na análise das peças integrantes dos autos, mesmo não havendo inspeção in loco, recomendamos a NÃO APROVAÇÃO da prestação de contas, ...
Parecer 1566/2016 (peça 3, p. 65-70) - retomou e acompanhou as conclusões da Informação e Parecer retro mencionados, revisando o valor impugnado para R$ 69.756,74;
Parecer 479/2017 (peça 3, p. 71-76) - ratificou as irregularidades apuradas na Informação e nos Pareceres retro mencionados e registrou o seguinte:
item 4.4: a responsável encaminhou cópias de documentos (peça 3, p. 247-268) para elidir as ocorrências apontadas no Parecer 1566/2016;
item 4.4.1: a análise dos documentos não permitiu estabelecer o nexo entre os débitos ocorridos na conta do programa e a documentação enviada;
item 4.4.2: devolução dos R$ 17,40 relativos ao pagamento irregular de tarifa bancária, conforme comprovante apresentado pela responsável (peça 3, p. 268) ;
item 4.3: apesar de convalidar a irregularidade inerente aos pagamentos efetuados não declarados na relação de pagamentos (Informação 671/2016) no valor total de R$ 69.731,34, considerou o posicionamento da área técnica (Parecer 1303/2016) pela não aprovação da prestação de contas na perspectiva da execução física e, por conseguinte, adotou como débito os valores creditados na conta específica e suas respectivas datas para fins de atualização monetária, incluindo o saldo inicial em 1/1/2011, conforme Tabela 2.
	Tabela 2: débito apurado no Pnate/2011 com base nos valores repassados pelo FNDE.

	Data da ocorrência*
	Valor (R$) 

	1/1/2011**
	191,54

	4/4/2011
	7.719,50

	3/5/2011
	7.719,50

	2/6/2011
	7.719,50

	5/7/2011
	7.719,50

	2/8/2011
	7.719,50

	5/9/2011
	7.719,50

	4/10/2011
	7.719,50

	3/11/2011
	7.719,50

	2/12/2011
	7.719,50

	Total
	69.667,04

	Fonte: extrato bancário da conta específica do Pnate/2011 (peça 3, p. 13-16) .
* Data do crédito da OB na conta específica.
** Saldo remanescente do ano anterior.

	O fundamento para a instauração da Tomada de Contas Especial, conforme consignado na matriz de responsabilização (peça 3, p. 216-217) , elaborada pelo tomador de contas, foi:
Pnae/2011: pagamentos efetuados por gêneros alimentícios não recebidos pelas escolas no valor de R$ 44.914,20 e não aplicação dos recursos no mercado financeiro, deixandose de auferir R$ 793,04;
Pnate/2011: pagamentos não declarados na Relação de Pagamentos, rompendo o nexo de causalidade entre a despesa realizada e o respectivo credor, no valor de R$ 69.667,02.
O responsável arrolado na fase interna foi devidamente comunicado e, diante da ausência de justificativas suficientes para elidir a irregularidade e da não devolução dos recursos, instaurou-se a tomada de contas especial.
No relatório (peça 3, p. 269-286) , o tomador de contas concluiu que o prejuízo importaria no valor original total de R$ 115.374,26, obtido pela soma dos valores apresentados nos Pareceres 719/2017 (peça 3, p. 51-56) para o Pnae/2011 e Parecer 479/2017 (peça 3, p. 71-76) para o Pnate/2011, relacionados na matriz de responsabilização (peça 3, p. 216-217) , imputando-se a responsabilidade a Gesimar Neves Borges Costa, prefeita no período de 1/1/2009 a 31/12/2012, na condição de gestora dos recursos. 
Em 28/8/2018, a Controladoria-Geral da União emitiu o relatório de auditoria (peça 4, p. 16) , em concordância com o relatório do tomador de contas. O certificado de auditoria e o parecer do dirigente do órgão de controle interno concluíram pela irregularidade das presentes contas (peça 4, p. 7-8) .
Em 26/9/2018, o ministro responsável pela área atestou haver tomado conhecimento das conclusões contidas no relatório e certificado de auditoria, bem como do parecer conclusivo do dirigente do órgão de controle interno, manifestando-se pela irregularidade das contas, e determinou o encaminhamento do processo ao Tribunal de Contas da União (peça 5) .
ANÁLISE DOS PRESSUPOSTOS DE PROCEDIBILIDADE DA IN/TCU 71/2012
Prejuízo ao Contraditório e Ampla Defesa
Verifica-se que não houve o transcurso de mais de dez anos desde o fato gerador sem que tenha havido a notificação do responsável pela autoridade administrativa federal competente (art. 6º, inciso II, c/c art. 19 da IN/TCU 71/2012, modificada pela IN/TCU 76/2016) , eis que os fatos geradores das irregularidades sancionadas ocorreram no exercício de 2011 e a responsável foi notificada pela autoridade administrativa competente sobre as ocorrências afetas ao Pnae/2011 e Pnate/2011, conforme abaixo:
Gesimar Neves Borges Costa, por meio de edital (peça 3, p. 91) , Diário Oficial da União de 5/6/2017, após tentativa por ofício (peças 3, p. 77-78 (Pnae/2011) , e 83-86 (Pnate/2011) ) .
Valor de Constituição da TCE 	
Verifica-se, ainda, que, após revisão do débito apurado pelo FNDE, conforme será abordado a seguir, o valor original do débito deve ser revisado para o valor R$ 45.581,49, correspondente apenas ao Pnae/2011, o qual atualizado (sem juros) para 1/1/2017 atinge a cifra de R$ 64.609,63 (peça 7) , portanto, inferior ao limite mínimo de R$ 100.000,00, previsto nos arts. 6º, inciso I, e 19 da IN/TCU 71/2012, modificada pela IN/TCU 76/2016.
Não obstante, a referida Instrução Normativa, em seu art. 6º, § 1º, dispõe que a dispensa de instauração de TCE de valor inferior ao limite mínimo de R$ 100.000,00 não se aplica aos casos em que a soma dos débitos de um mesmo responsável atingir o referido valor.
A presente TCE se enquadrava, portanto, nessa última situação, pois há, em tramitação no TCU, outra TCE da mesma responsável, TC 009.350/2019-5, com débito original imputado pelo FNDE no valor de R$ 590.920,33, em fase de diligência, realizada para obtenção de extrato bancário e evidências de fiscalização da CGU.
Nessas condições, conforme se verifica da instrução preliminar à peça 9, optou-se por dar prosseguimento à presente TCE para fins de citação pelo valor original de R$ 45.581,49, correspondente ao débito apurado no Pnae/2011.
	A tomada de contas especial estava, assim, devidamente constituída e em condição de ser instruída.
A essa altura, considera-se oportuno trazer à baila os argumentos esgrimidos na instrução de peça 9, a fim de que não restem dúvidas sobre a necessidade de se afastar o débito referente ao Pnate, exercício 2011, a saber:
 (...) , com respeito ao Pnate/2011, que a análise dos elementos juntados aos autos pelo FNDE, para sustentar as irregularidades relacionadas no item 7 desta instrução, não permitia manter o débito imputado nesse programa de R$ 69.667,02, conforme firmado no Parecer 479/2017 (peça 3, p. 7176) , o qual se fundamentou na Informação 671/2016 (peça 3, p. 57-60) e nos Pareceres 1303/2016 (peça 3, p. 63-64) e 1566/2016 (peça 3, p. 65-70) .
 Dois foram os fundamentos apresentados pelo FNDE para apurar e imputar esse débito. Na sequência, serão apresentados esses fundamentos e a correspondente análise:
pagamentos efetuados não declarados na relação de pagamentos, rompendo o nexo de causalidade entre a despesa realizada e o respectivo credor (item 3.4.2.b da Informação 671/2016 (peça 3, p. 57-60) :
· essa afirmativa não subsiste e tampouco o débito associado, uma vez que os valores correspondentes aos pagamentos efetuados na execução do Pnate/2011, conforme extrato bancário (peça 3, p. 13-16) , constam da relação de pagamentos (peça 3, p. 36) .
não alcance do objeto e objetivos do Pnate/2011 e consequente não aprovação da prestação de contas (Pareceres 1303/2016 (peça 3, p. 63-64) e 1566/2016 (peça 3, p. 65-70) , com fundamento na constatação de documentação irregular de condutor e de veículos utilizados para o transporte de alunos, conforme constatado pela CGU, respectivamente, nos itens 2.1.1.1 e 2.1.1.2 do seu relatório de fiscalização juntado aos autos (peça 3, p. 142-143) :
·  item 2.1.1.1 documentação irregular de um condutor: considerando que a irregularidade foi apurada em somente um condutor e foi relatado que foram firmados três contratos para realização de transporte escolar, sendo duas pessoas físicas e uma empresa de transporte, não é razoável, neste caso concreto, tomar a parte pelo todo e concluir que o objeto e os objetivos não foram alcançados em sua totalidade;
· item 2.1.1.1 documentação irregular de veículos: a irregularidade apontada diz respeito exclusivamente ao licenciamento atrasado de três veículos de um total de quatro de propriedade do município, utilizados no transporte escolar; novamente, não é razoável que essa irregularidade, isoladamente, possa sustentar a afirmação de que o objeto e os objetivos do programa como um todo não foram alcançados.
· Considerando as análises desses dois tópicos anteriores e que não se identificou registro por parte da CGU, em seu relatório, de que os serviços deixaram de ser executados, e sem outros gravames nessa execução, não obstante as duas irregularidades sejam relevantes, e por terem sido tratadas pela CGU junto ao município, entendeu-se que não possuem o condão de glosar todas as despesas realizadas com base na conclusão de que o objeto e os objetivos do programa não foram alcançados. Por conseguinte, concluiuse, nessas condições, por não imputar o débito apurado pelo FNDE com base na fundamentação de documentação irregular de condutor e veículos.
 Dessa forma, não subsistem os dois fundamentos utilizados pelo FNDE para imputar o débito de R$ 69.667,02 indicado no relatório do tomador de contas para o Pnate/2011.
20.	Uma vez afastado o débito imputado no Pnate/2011, restou o débito apurado para o Pnae/2011, no valor total de R$ 45.707,24, detalhado no Parecer 719/2017 (peça 3, p. 51-56) , tendo duas origens distintas: 
R$ 793,04 - rendimentos que deixaram de ser auferidos em razão da não aplicação dos recursos repassados no mercado financeiro, o que pode ser constatado pela inexistência de débitos para aplicação financeira no extrato da conta corrente (peça 3, p. 12) ; e 
R$ 44.914,20 - pagamentos efetuados por alimentos não recebidos pelas escolas, apurado pela CGU no subitem 1.1.1.1 de seu relatório de fiscalização (peça 3, p. 110-112) .
21.	Quanto a esse último débito, a CGU identificou apenas as datas de emissão das notas fiscais de aquisição dos alimentos não recebidos ao longo do ano de 2011 (peça 3, p. 110-111) , conforme Tabela 1 do item 6 desta instrução.
22.	A esse respeito, não há nos autos elementos suficientes para fazer a sua correlação direta dos débitos da Tabela 1 com os valores debitados na conta específica (peça 3, p. 12) ; assumiu-se, portanto, como datas a serem utilizadas para fins de atualização monetária do débito de R$ 44.914,20 as de crédito dos recursos na conta específica, da mais recente para a mais antiga até completar esse valor, conforme Tabela 3, por ser mais favorável à responsável.
	Tabela 3 - valores glosados no Pnae/2011 decorrente de alimentos pagos e não recebidos.

	Data da ocorrência
	Valor R$

	3/10/2011
	2.596,20

	4/10/2011
	11.934,00

	1/11/2011
	3.258,00

	3/11/2011
	11.934,00

	1/12/2011
	3.258,00

	2/12/2011
	11.934,00

	Total
	44.914,20

	Fonte: extrato da conta específica (peça 3, p. 12) .

Para fins de clareza da procedência dos valores insertos na Tabela 3, apresenta-se a Tabela 4 com todos os valores repassados pelo FNDE no Pnae/2011, conforme ordens bancárias (OB) emitidas (peça 3, p. 5-6) e creditados na conta específica desse programa (peça 3, p. 12) , agrupadas por data.
	Tabela 4 - Valores creditados na conta específica do Pnae/2011.

	Data do crédito da OB
	Valor R$

	16/3/2011
	3.258,00

	17/3/2011
	11.934,00

	1/4/2011
	3.258,00

	4/4/2011
	11.934,00

	3/5/2011
	528,00

	4/5/2011
	2.730,00

	5/5/2011
	11.934,00

	2/6/2011
	3.258,00

	3/6/2011
	11.934,00

	5/7/2011
	3.258,00

	6/7/2011
	11.934,00

	1/8/2011
	3.258,00

	2/9/2011
	15.192,00

	5/9/2011
	11.934,00

	3/10/2011
	3.258,00

	4/10/2011
	11.934,00

	1/11/2011
	3.258,00

	3/11/2011
	11.934,00

	1/12/2011
	3.258,00

	2/12/2011
	11.934,00

	Total
	151.920,00

	Fonte: extrato bancário da conta do Pnae/2011 (peça 3, p. 12) .

Já com respeito ao total dos rendimentos não auferidos, apurados como débito pelo FNDE, no valor de R$ 793,04, e detalhado na tabela inserta no item 2.2.3 do Parecer 719/2017 (peça 3, p. 5253) , considerou-se que deveria ser reduzido para R$ 667,29, conforme Tabela 5, para fins de imputação de débito.
Esse ajuste a menor corresponde à supressão de R$ 125,75 do total de R$ 793,04, relativo aos rendimentos não auferidos entre 3/10/2011 e 21/12/2011, conforme Tabela 4, para não incorrer no bis in idem, ou seja, a dupla contagem com os juros decorrentes da atualização, a partir das datas de 3/10/2011, 1/11/2011 e 1/12/2011, dos valores glosados dos repasses relacionados na Tabela 3. 
	Tabela 5 - Recursos não auferidos, decorrentes da não aplicação no mercado financeiro dos recursos repassados no Pnae/2011.

	Data Inicial
	Data Final
	Valor não aplicado (R$) 
	Tipo de Aplicação
	Rendimentos não auferidos (R$) 

	16/03/2011
	17/03/2011
	1.806,00
	Curto Prazo
	0,49

	17/03/2011
	21/03/2011
	15.192,12
	Curto Prazo
	8,42

	21/03/2011
	01/04/2011
	5.170,12
	Curto Prazo
	13,01

	01/04/2011
	04/04/2011
	924,00
	Curto Prazo
	0,26

	04/04/2011
	07/04/2011
	20.362,12
	Curto Prazo
	16,97

	07/04/2011
	03/05/2011
	9.067,12
	Curto Prazo
	40,81

	03/05/2011
	04/05/2011
	9.595,12
	Curto Prazo
	2,77

	04/05/2011
	05/05/2011
	1.806,00
	Curto Prazo
	0,50

	05/05/2011
	16/05/2011
	24.259,12
	Curto Prazo
	48,37

	16/05/2011
	19/05/2011
	13.662,83
	Curto Prazo
	11,69

	19/05/2011
	02/06/2011
	10.782,83
	Curto Prazo
	31,17

	02/06/2011
	03/06/2011
	14.040,83
	Curto Prazo
	4,03

	03/06/2011
	10/06/2011
	25.974,83
	Curto Prazo
	37,55

	10/06/2011
	15/06/2011
	24.684,83
	Curto Prazo
	21,71

	15/06/2011
	05/07/2011
	14.018,48
	Curto Prazo
	53,96

	05/07/2011
	06/07/2011
	17.276,48
	Curto Prazo
	5,26

	06/07/2011
	08/07/2011
	18.739,58
	Curto Prazo
	11,05

	08/07/2011
	01/08/2011
	17.899,58
	Curto Prazo
	85,76

	01/08/2011
	02/08/2011
	21.157,58
	Curto Prazo
	6,41

	02/08/2011
	09/08/2011
	33.091,58
	Curto Prazo
	50,70

	09/08/2011
	15/08/2011
	22.186,53
	Curto Prazo
	26,82

	15/08/2011
	26/08/2011
	21.730,53
	Curto Prazo
	59,44

	26/08/2011
	02/09/2011
	8.520,12
	Curto Prazo
	12,90

	02/09/2011
	05/09/2011
	11.778,12
	Curto Prazo
	3,43

	05/09/2011
	26/09/2011
	23.712,12
	Curto Prazo
	94,40

	26/09/2011
	27/09/2011
	13.180,92
	Curto Prazo
	3,82

	27/09/2011
	29/09/2011
	14.020,92
	Curto Prazo
	8,00

	29/09/2011
	03/10/2011
	13.180,92
	Curto Prazo
	7,59

	 Total de débito dos rendimentos não auferidos
	667,29

	03/10/2011
	04/10/2011
	16.438,92
	Curto Prazo
	4,68

	04/10/2011
	14/10/2011
	28.372,92
	Curto Prazo
	26,17

	14/10/2011
	18/10/2011
	26.272,92
	Curto Prazo
	8,72

	18/10/2011
	24/10/2011
	13.476,51
	Curto Prazo
	8,94

	24/10/2011
	01/11/2011
	2.693,26
	Curto Prazo
	2,68

	01/11/2011
	03/11/2011
	5.951,26
	Curto Prazo
	0,99

	03/11/2011
	09/11/2011
	17.885,26
	Curto Prazo
	11,87

	09/11/2011
	30/11/2011
	12.655,26
	Curto Prazo
	29,42

	30/11/2011
	01/12/2011
	11.680,26
	Curto Prazo
	1,94

	01/12/2011
	02/12/2011
	14.938,26
	Curto Prazo
	2,48

	02/12/2011
	06/12/2011
	26.872,26
	Curto Prazo
	8,92

	06/12/2011
	07/12/2011
	24.494,46
	Curto Prazo
	4,06

	07/12/2011
	09/12/2011
	21.464,46
	Curto Prazo
	7,12

	09/12/2011
	12/12/2011
	11.216,30
	Curto Prazo
	1,86

	12/12/2011
	21/12/2011
	5.076,30
	Curto Prazo
	5,90

	Total parcial entre 3/10/2011 e 21/12/2011 que coincidirá com a atualização dos valores de débito dos alimentos pagos e não recebidos, relacionados na Tabela 3
	125,75

	Fonte: reprodução da tabela do Parecer 719/2017 (peça 3, p. 52-53) .

Para fins de maior clareza, a Tabela 5 reproduz a tabela inserta no item 2.2.3 do Parecer 719/2017 (peça 3, p. 51-56) e mostra os valores apurados pelo FNDE, correspondentes aos rendimentos não auferidos para fins de imputação de débito, devido a não aplicação no mercado financeiro dos recursos repassados no Pnae/2011, movimentados na conta específica, conforme extrato bancário (peça 3, p. 12) .
Dessa forma, o rendimento não auferido passaria para R$ 667,29 (793,04 - 125,75) , ademais considerar-se-á, para fins de sua atualização monetária, a data de 3/10/2011, em razão do critério adotado no parágrafo anterior.
Sendo assim, tem-se, por fim, a Tabela 6, que apresenta a composição e datas para atualização do débito total R$ 45.581,49 (44.914,20 + 667,29) a ser imputado à responsável:
	Tabela 6 - Débito apurado no Pnae/2011. 

	Natureza do débito
	Data da ocorrência
	Valor R$

	Rendimentos não auferidos
 (itens 27 a 29 desta instrução) 
	17/3/2011
	0,49

		21/3/2011
	8,42

		1/4/2011
	13,01

		4/4/2011
	0,26

		7/4/2011
	16,97

		3/5/2011
	40,81

		4/5/2011
	2,77

		5/5/2011
	0,50

		16/5/2011
	48,37

		19/5/2011
	11,69

		2/6/2011
	31,17

		3/6/2011
	4,03

		10/6/2011
	37,55

		15/6/2011
	21,71

		5/7/2011
	53,96

		6/7/2011
	5,26

		8/7/2011
	11,05

		1/8/2011
	85,76

		2/8/2011
	6,41

		9/8/2011
	50,70

		15/8/2011
	26,82

		26/8/2011
	59,44

		2/9/2011
	12,90

		5/9/2011
	3,43

		26/9/2011
	94,40

		27/9/2011
	3,82

		29/9/2011
	8,00

		3/10/2011
	7,59

		Total parcial
	667,29

	Pagamentos por alimentos não recebidos
 (itens 24 a 26 desta instrução) 
	3/10/2011
	2.596,20

		4/10/2011
	11.934,00

		1/11/2011
	3.258,00

		3/11/2011
	11.934,00

		1/12/2011
	3.258,00

		2/12/2011
	11.934,00

		Total parcial
	44.914,20

		Total
	45.581,49

31.	Na instrução inicial (peça 9) , analisando-se os documentos nos autos, concluiu-se pela necessidade de realização da citação da Sra. Gesimar Neves Borges Costa, nestes termos:
a) realizar a citação, com fundamento nos arts. 10, § 1º, e 12, incisos I e II, da Lei 8.443/1992 c/c o art. 202, incisos I e II, do RI/TCU, para que, no prazo de quinze dias, a responsável abaixo indicada, em decorrência da conduta praticada, apresente alegações de defesa e/ou recolha, aos cofres especificados, a quantia abaixo indicada, atualizada monetariamente a partir da respectiva data até o efetivo recolhimento, abatendo-se na oportunidade a quantia eventualmente ressarcida, na forma da legislação em vigor, que geraram as irregularidades demonstradas a seguir:
Débito relacionado à responsável Gesimar Neves Borges Costa (CPF XXX.936.693-XX) , prefeita no período de 1/1/2009 a 31/12/2012, na condição de gestora dos recursos.
Irregularidade: não comprovação da boa e regular aplicação dos recursos federais repassados ao município de Lagoa Alegre/PI, em face de pagamentos efetuados por alimentos não recebidos pelas escolas e de não aplicação dos recursos repassados no mercado financeiro, ambos na execução do Programa Nacional de Alimentação Escolar (Pnae) , no exercício de 2011.
Evidências da irregularidade: Parecer 719/2017 (peça 3, p. 51-56) , Relatório de fiscalização da CGU 37035/2012 (peça 3, p. 109-112) e extrato da conta específica (peça 3, p. 12) .
Normas infringidas: art. 37, caput, c/c o art. 70, parágrafo único, da Constituição da República Federativa do Brasil; art. 93 do Decreto-lei 200/1967; art. 66 do Decreto 93.872/1986; art. 63 da Lei 4.320/1964; e art. 30, inc. XIII, da Resolução CD/FNDE 38, de 16/07/2009.
Cofre credor: Fundo Nacional de Desenvolvimento da Educação.
Valor atualizado do débito (sem juros) em 18/10/2019: R$ 70.725,63 (peça 8) .
Conduta: não demonstrar a boa e regular aplicação dos recursos federais recebidos e geridos por meio do instrumento em questão, no exercício de 2011, em face de pagamentos efetuados por alimentos não recebidos pelas escolas e de não aplicação financeira dos recursos repassados.
Nexo de causalidade: a conduta descrita impediu o estabelecimento do nexo causal entre parte das despesas efetuadas com os recursos recebidos e entre o gerenciamento com aplicação financeira, no âmbito do instrumento em questão, no exercício de 2011.
Culpabilidade: não há excludentes de ilicitude, de culpabilidade e de punibilidade; é razoável supor que o responsável tinha consciência da ilicitude de sua conduta; era exigível conduta diversa da praticada, qual seja, desincumbir-se do seu dever por meio da apresentação da prestação de contas no prazo e forma devidos.
b) informar à responsável que, caso venha a ser condenado pelo Tribunal, os débitos ora apurados serão acrescidos de juros de mora, nos termos do § 1º do art. 202 do RI/TCU;
c) esclarecer à responsável, em obediência ao art. 12, § 2º, da Lei 8.443/1992, e ao art. 12, inciso VI, da Resolução TCU 170/2004, que o recolhimento tempestivo do débito somente saneará o processo caso seja reconhecida a sua boa-fé e não se constate outra irregularidade nas contas; 
d) encaminhar cópia da presente instrução à responsável, a fim de subsidiar a apresentação de suas alegações de defesa;
e) esclarecer à responsável, em obediência ao art. 12, § 3º, da Lei 8.443/1992, e ao art. 12, inciso VII, da Resolução TCU 170/2004, que o não atendimento à citação implicará revelia, para todos os efeitos, dando-se prosseguimento ao processo.
Em cumprimento ao despacho do Relator, Exmo. Sr. Ministro Benjamim Zymler (peça 12) , foi efetuada a citação da Sra. Gesimar Neves Borges Costa, nos moldes adiante:
	Ofício
	Data de Recebimento do Ofício
	Nome do Recebedor do Ofício
	Observação
	Fim do Prazo para Defesa

	10653/2019-TCU/Seproc (peça 14) , de 28/11/2019
	2/1/2020 (vide AR de peça 15) 
	Odamir Neves Santos 
	Ofício recebido no endereço da responsável, conforme pesquisa na base CPF da Receita Federal (peça 13) 
	17/1/2020

33. Transcorrido o prazo regimental, a responsável permaneceu silente, devendo ser considerada revel, nos termos do art. 12, § 3º, da Lei 8.443/1992.
EXAME TÉCNICO
Da validade das notificações
34. Preliminarmente, cumpre tecer breves considerações sobre a forma como são realizadas as comunicações processuais no TCU. A esse respeito, destacam-se o art. 179, do Regimento Interno do TCU (Resolução 155, de 4/12/2002) e o art. 4º, inciso III, § 1º, da Resolução TCU 170, de 30 de junho de 2004, in verbis:
	Art. 179. A citação, a audiência ou a notificação, bem como a comunicação de diligência, farse-ão:
I - mediante ciência da parte, efetivada por servidor designado, por meio eletrônico, fac-símile, telegrama ou qualquer outra forma, desde que fique confirmada inequivocamente a entrega da comunicação ao destinatário;
II - mediante carta registrada, com aviso de recebimento que comprove a entrega no endereço do destinatário;
III - por edital publicado no Diário Oficial da União, quando o seu destinatário não for localizado
 (...) 
Art. 3º As comunicações serão dirigidas ao responsável, ou ao interessado, ou ao dirigente de órgão ou entidade, ou ao representante legal ou ao procurador constituído nos autos, com poderes expressos no mandato para esse fim, por meio de:
I - correio eletrônico, fac-símile ou telegrama;
II - servidor designado;
III - carta registrada, com aviso de recebimento;
IV - edital publicado no Diário Oficial da União, quando o seu destinatário não for localizado, nas hipóteses em que seja necessário o exercício de defesa".
 Art. 4º. Consideram-se entregues as comunicações:
I - efetivadas conforme disposto nos incisos I e II do artigo anterior, mediante confirmação da ciência do destinatário;
II - realizadas na forma prevista no inciso III do artigo anterior, com o retorno do aviso de recebimento, entregue comprovadamente no endereço do destinatário;
III - na data de publicação do edital no Diário Oficial da União, quando realizadas na forma prevista no inciso IV do artigo anterior.
§ 1º O endereço do destinatário deverá ser previamente confirmado mediante consulta aos sistemas disponíveis ao Tribunal ou a outros meios de informação, a qual deverá ser juntada ao respectivo processo.
 (...) 
35. Portanto, temos que a validade da citação via postal não depende de que o aviso de recebimento seja assinado pelo próprio destinatário da comunicação, o que dispensa, no caso em tela, a entrega do AR em "mãos próprias". A exigência da norma é no sentido de o Tribunal verificar se a correspondência foi entregue no endereço correto, residindo aqui a necessidade de certeza inequívoca. 
36. Não é outra a orientação da jurisprudência do TCU, conforme se verifica dos julgados a seguir transcritos:
São válidas as comunicações processuais entregues, mediante carta registrada, no endereço correto do responsável, não havendo necessidade de que o recebimento seja feito por ele próprio (Acórdão 3648/2013-TCU-Segunda Câmara, Relator Ministro JOSÉ JORGE) ;
É prescindível a entrega pessoal das comunicações pelo TCU, razão pela qual não há necessidade de que o aviso de recebimento seja assinado pelo próprio destinatário. Entregandose a correspondência no endereço correto do destinatário, presume-se o recebimento da citação. (Acórdão 1019/2008-TCU-Plenário, Relator Ministro BENJAMIN ZYMLER) ;
As comunicações do TCU, inclusive as citações, deverão ser realizadas mediante Aviso de Recebimento - AR, via Empresa Brasileira de Correios e Telégrafos, bastando para sua validade que se demonstre que a correspondência foi entregue no endereço correto. (Acórdão 1526/2007-TCU-Plenário, Relator Ministro AROLDO CEDRAZ) .
37. A validade do critério de comunicação processual do TCU foi referendada pelo Supremo Tribunal Federal, nos termos do julgamento do MS-AGR 25.816/DF, por meio do qual se afirmou a desnecessidade da ciência pessoal do interessado, entendendo-se suficiente a comprovação da entrega do "AR" no endereço do destinatário:
EMENTA: AGRAVO REGIMENTAL. MANDADO DE SEGURANÇA. DESNECESSIDADE DE INTIMAÇÃO PESSOAL DAS DECISÕES DO TRIBUNAL DE CONTAS DA UNIÃO. ART. 179 DO REGIMENTO INTERNO DO TCU. INTIMAÇÃO DO ATO IMPUGNADO POR CARTA REGISTRADA, INICIADO O PRAZO DO ART. 18 DA LEI nº 1.533/51 DA DATA CONSTANTE DO AVISO DE RECEBIMENTO. DECADÊNCIA RECONHECIDA. AGRAVO IMPROVIDO.
O envio de carta registrada com aviso de recebimento está expressamente enumerado entre os meios de comunicação de que dispõe o Tribunal de Contas da União para proceder às suas intimações.
O inciso II do art. 179 do Regimento Interno do TCU é claro ao exigir apenas a comprovação da entrega no endereço do destinatário, bastando o aviso de recebimento simples.
38. No caso vertente, o ofício de citação da responsável foi encaminhado ao endereço constante da base de dados CPF da Receita Federal (peça 13) e a entrega do ofício nesse endereço ficou comprovada (peça 15) .
39. Apesar de regularmente citada, a responsável deixou transcorrer in albis o prazo regimental que lhe foi concedido para apresentar alegações de defesa e/ou efetuar o recolhimento do débito, motivo pelo qual se impõe o reconhecimento da revelia de que trata o art. 12, § 3º, da Lei 8.443/1992.
40. Deve-se observar que, nos processos do TCU, a revelia não implica a presunção de que sejam verdadeiras todas as imputações levantadas contra os responsáveis, diferentemente do que ocorre no processo civil, em que o não comparecimento do réu aos autos leva à presunção da verdade dos fatos narrados pelo autor. Dessa forma, a avaliação da responsabilidade do agente não pode prescindir da prova existente no processo ou para ela carreada.
41. Assim, independentemente da revelia, a avaliação da responsabilidade do agente nos processos desta Corte não prescinde dos elementos existentes nos autos ou para ele carreados, uma vez que são regidos pelo princípio da verdade material (Acórdão 163/2015-TCU-Segunda Câmara, Relator Ministro ANDRÉ DE CARVALHO; 2.685/2015 - TCU - 2ª Câmara, Relator Ministro RAIMUNDO CARREIRO; 2.801/2015 - TCU - 1ª Câmara, Relator Ministro WALTON ALENCAR RODRIGUES; 4.340/2015 - TCU - 1ª Câmara, Relator Ministro WEDER DE OLIVEIRA e 5.537/2015 - TCU - 1ª Câmara, Relator Ministro WEDER DE OLIVEIRA) . 
42. Entretanto, cabe destacar que, nas fases anteriores desta TCE, a responsável também não se manifestou quanto às irregularidades que lhes foram imputadas, mantendo-se omissa, conforme registrado no Relatório de Tomada de Contas Especial nº 462/2017-DIREC/COTCE/CGCAP/DIFIN-FNDE/MEC (peça 3, p. 269-286) .
43. Adicionalmente, as irregularidades imputadas à responsável estão claramente demonstradas nos autos, não sendo possível, nesta fase processual, o aproveitamento de qualquer análise de elementos em defesa da Sra. Gesimar Neves Borges Costa. 
Da análise da pretensão punitiva
44. Vale ressaltar que a jurisprudência pacífica nesta Corte é no sentido da imprescritibilidade das ações de ressarcimento ao erário (Súmula-TCU 282) . Dessa forma, identificado dano ao erário, deve-se instaurar e julgar o processo de tomada de contas especial para responsabilizar seus agentes causadores, respeitando o direito ao contraditório e à ampla defesa, independentemente de quando ocorreram os atos impugnados.
45. Já a pretensão punitiva no TCU, segundo Acórdão 1441/2016-TCU-Plenário, que uniformizou a jurisprudência acerca dessa questão, subordina-se ao prazo geral de prescrição indicado no art. 205 do Código Civil, que é de 10 anos, contado da data de ocorrência da irregularidade sancionada, nos termos do art. 189 do Código Civil, sendo este prazo interrompido pelo ato que ordenar a citação, a audiência ou a oitiva do responsável. Conforme o mesmo Acórdão, a ocorrência desta espécie de prescrição será aferida, independentemente de alegação da parte, em cada processo no qual haja intenção de aplicação das sanções previstas na Lei 8.443/1992.
46. Considerando que o ato imputado foi a não comprovação da boa e regular aplicação dos recursos federais repassados ao município de Lagoa Alegre/PI por força do Pnae/2011, em face de pagamentos efetuados por alimentos não recebidos pelas escolas e de não aplicação dos recursos repassados no mercado financeiro, o início da contagem do prazo prescricional deverá coincidir com a data de crédito dos aludidos recursos na conta específica que, no presente caso, ocorreu em 16/3/2011 (peça 3, p. 12) . Sendo assim, em razão de não ter transcorrido mais de 10 anos entre tais datas e a data do ato que ordenou a citação (26/11/2019 - peça 11) , constata-se que não ocorreu a prescrição da pretensão punitiva.
47. Em se tratando de processo em que a parte interessada não se manifestou acerca das irregularidades imputadas, não há elementos para que se possa efetivamente aferir e reconhecer a ocorrência de boa-fé na conduta do responsável, podendo este Tribunal, desde logo, proferir o julgamento de mérito pela irregularidade das contas, conforme nos termos dos §§ 2º e 6º do art. 202 do Regimento Interno do TCU (Acórdão 2064/2011-TCU-Primeira Câmara, Relator Ministro Ubiratan Aguiar; Acórdão 6182/2011-TCU-Primeira Câmara, Relator Ministro-Substituto Weder de Oliveira; Acórdão 4072/2010-TCU-Primeira Câmara, Relator Ministro Valmir Campelo; Acórdão 1189/2009-TCU-Primeira Câmara, Relator Ministro-Substituto Marcos Bemquerer; Acórdão 731/2008-TCU-Plenário, Relator Ministro Aroldo Cedraz) . 
48. Dessa forma, a responsável deve ser considerada revel, nos termos do art. 12, §3º, da Lei 8.443/1992, devendo as contas serem julgadas irregulares, condenando-a ao débito apurado e aplicando-lhe a multa prevista no art. 57 da Lei 8.443/1992.
CONCLUSÃO
49. A partir dos elementos constantes dos autos, foi possível verificar que a Sra. Gesimar Neves Borges Costa, Prefeita Municipal de Lagoa Alegre/PI na gestão 2009/2012, era a pessoa responsável pela gestão, execução e prestação de contas dos recursos federais recebidos à conta do PNAE, no exercício de 2011.
50. Por outro lado, a Sra. Gesimar Neves Borges Costa não tomou as medidas necessárias para a comprovação do regular uso dos valores públicos, sendo, portanto, a responsável pelo prejuízo apurado nesta Tomada de Contas Especial. 
51. Diante da revelia da responsável e inexistindo nos autos elementos que permitam concluir pela ocorrência de boa-fé ou de outros excludentes de culpabilidade em sua conduta, propõe-se que suas contas sejam julgadas irregulares, e que a Sra. Gesimar Neves Borges Costa seja condenada em débito.
PROPOSTA DE ENCAMINHAMENTO:
52. Diante do exposto, submetem-se os presentes autos à consideração superior, propondo-se: 
a)	considerar revel, para todos os efeitos, a Sra. Gesimar Neves Borges Costa (CPF XXX.936.693-XX) , Prefeita Municipal de Lagoa Alegre/PI na gestão 2009/2012, dando-se prosseguimento ao processo, com fundamento no art. 12, § 3º da Lei nº 8.443/1992;
b)	julgar irregulares, nos termos arts. 1º, inciso I, 16, inciso III, alínea "b" e "c", da Lei 8.443/1992 c/c os arts. 19 e 23, inciso III, da mesma Lei, e com os arts. 1º, inciso I, 209, I, 210 e 214, inciso III, do Regimento Interno, as contas da Sra. Gesimar Neves Borges Costa (CPF XXX.936.693-XX) , condenando-a ao pagamento das quantias a seguir especificadas, atualizadas monetariamente e acrescidas dos juros de mora, calculados a partir das datas discriminadas até a efetiva quitação do débito, fixando-lhe o prazo de 15 (quinze) dias para que comprove, perante o Tribunal, o recolhimento da referida quantia aos cofres do Fundo Nacional de Desenvolvimento da Educação - FNDE, nos termos do art. 23, inciso III, alínea "a", da citada Lei c/c o art. 214, inciso III, alínea "a", do Regimento Interno, ante a não comprovação da boa e regular aplicação dos recursos federais repassados ao município de Lagoa Alegre/PI por força do Programa Nacional de Alimentação Escolar - Pnae, no exercício de 2011, em face de pagamentos efetuados por alimentos não recebidos pelas escolas e de não aplicação dos recursos repassados no mercado financeiro:

	Natureza do débito
	Data da ocorrência
	Valor R$

	Rendimentos não auferidos
 (Itens 27 a 29 desta instrução) 
	17/3/2011
	0,49

		21/3/2011
	8,42

		1/4/2011
	13,01

		4/4/2011
	0,26

		7/4/2011
	16,97

		3/5/2011
	40,81

		4/5/2011
	2,77

		5/5/2011
	0,50

		16/5/2011
	48,37

		19/5/2011
	11,69

		2/6/2011
	31,17

		3/6/2011
	4,03

		10/6/2011
	37,55

		15/6/2011
	21,71

		5/7/2011
	53,96

		6/7/2011
	5,26

		8/7/2011
	11,05

		1/8/2011
	85,76

		2/8/2011
	6,41

		9/8/2011
	50,70

		15/8/2011
	26,82

		26/8/2011
	59,44

		2/9/2011
	12,90

		5/9/2011
	3,43

		26/9/2011
	94,40

		27/9/2011
	3,82

		29/9/2011
	8,00

		3/10/2011
	7,59

		Total parcial
	667,29

	Pagamentos por alimentos não recebidos
 (Itens 24 a 26 desta instrução) 
	3/10/2011
	2.596,20

		4/10/2011
	11.934,00

		1/11/2011
	3.258,00

		3/11/2011
	11.934,00

		1/12/2011
	3.258,00

		2/12/2011
	11.934,00

		Total parcial
	44.914,20

		Total
	45.581,49

c) 	aplicar à Sra. Gesimar Neves Borges Costa (CPF XXX.936.693-XX)  a multa referida no art. 57 da Lei nº 8.443, de 1992, fixando-lhe o prazo de 15 (quinze) dias, a partir da notificação, para que comprove, perante o Tribunal, seu recolhimento aos cofres do Tesouro Nacional, atualizada monetariamente desde a data deste acórdão até a data do efetivo pagamento;
d)	 autorizar, desde logo, a cobrança judicial da dívida, nos termos do art. 28, inciso II, da multicitada Lei 8.443/1992, caso não atendida a notificação;
e)	autorizar também  desde logo, se requerido, com fundamento no art. 26, da Lei 8.443/1992, c/c o art. 217, do Regimento Interno do TCU, o parcelamento da dívida em até 36 (trinta e seis) parcelas, incidindo sobre cada parcela, corrigida monetariamente, os correspondentes legais, fixando-lhe o prazo de quinze dias, a contar do recebimento da notificação, para comprovar perante o Tribunal o recolhimento da primeira parcela, e de trinta dias, a contar da parcela anterior, para comprovar os recolhimentos das demais parcelas, devendo incidir sobre cada valor mensal, atualizado monetariamente, os juros de mora devidos, no caso do débito, na forma prevista na legislação em vigor, alertando a responsável de que a falta de comprovação do recolhimento de qualquer parcela implicará o vencimento antecipado do saldo devedor, nos termos do art. 26, parágrafo único, da Lei 8.443/1992, c/c o art. 217, §2º, do Regimento Interno deste Tribunal;
f)	enviar cópia do Acórdão a ser prolatado, bem como do Relatório e do Voto que o fundamentarem ao Chefe da Procuradoria-Geral da República no Piauí, nos termos do § 3º do art. 16 da Lei 8.443/1992 c/c o § 7º do art. 209 do Regimento Interno do TCU, para adoção das medidas cabíveis, informando-lhe que o inteiro teor da deliberação pode ser consultado no endereço www.tcu.gov.br/acordaos;
g)	encaminhar cópia do Acórdão que vier a ser proferido ao Fundo Nacional de Desenvolvimento da Educação - FNDE, e à responsável, para ciência, informando que a presente deliberação, acompanhada do Relatório e do Voto que a fundamenta, está disponível para a consulta no endereço www.tcu.gov.br/acordaos, além de esclarecer que, caso requerido, o TCU poderá fornecer sem custos as correspondentes cópias, de forma impressa."
É o relatório.

não há

Subprocurador-Geral Paulo Soares Bugarin.

TOMADA DE CONTAS ESPECIAL. NÃO COMPROVAÇÃO DA BOA E REGULAR APLICAÇÃO DOS RECURSOS DO Programa Nacional de Alimentação Escolar (Pnae/2011) e DO Programa Nacional de Apoio ao Transporte do Escolar (Pnate/2011). CITAÇÃO. REVELIA. CONTAS IRREGULARES. DÉBITO. MULTA.

TOMADA DE CONTAS ESPECIAL (TCE)

Secretaria de Controle Externo de Tomada de Contas Especial (SecexTCE).

Trata-se de tomada de contas especial instaurada pelo Fundo Nacional de Desenvolvimento da Educação (FNDE) , em razão da impugnação parcial das despesas relativas aos recursos repassados ao município de Lagoa Alegre/PI, em virtude do Programa Nacional de Alimentação Escolar (PNAE/2011) e do Programa Nacional de Apoio ao Transporte do Escolar (PNATE/2011) .
2.	O Fundo Nacional de Desenvolvimento da Educação (FNDE) repassou ao ente municipal o montante de R$ 151.920,00, relativo ao PNAE/2011, e o montante de R$ 69.475,48, atinente ao PNATE/2011.
3.	No âmbito desta Corte de Contas, após o exame dos autos, a unidade técnica concluiu que as falhas concernentes ao PNATE/2011 não subsistiam. Contudo, verificou que não houve a comprovação da boa e regular aplicação do valor de R$ 45.581,49, referente ao PNAE/2011, em razão de pagamentos efetuados por alimentos não recebidos pelas escolas e da não aplicação financeira dos recursos repassados.
4.	Regularmente citada para apresentar alegações de defesa e/ou recolher aos cofres do FNDE o débito apurado, a Sra. Gesimar Neves Borges Costa, prefeita na gestão 2009/2012, não o fez. Dessa forma, resta caracterizada a revelia da responsável, nos termos do art. 12, inciso IV, § 3º, da Lei 8.443/1992.
5.	A jurisprudência desta Corte é firme no tocante à responsabilidade pessoal do gestor pela comprovação da boa e regular aplicação dos recursos federais recebidos mediante convênio ou instrumentos congêneres. Nesse passo, todo aquele que utiliza ou gerencia recursos públicos, por dever constitucional e legal, submete-se ao encargo de demonstrar o correto emprego dos valores federais, nos termos dos arts. 70, parágrafo único, e 37, caput, da Constituição de 1988 e do art. 93 do Decreto-Lei 200, de 25 de fevereiro de 1967.
6.	Assim, não havendo nos autos elementos que possam comprovar a boa e regular aplicação dos recursos transferidos ou permitir a conclusão pela boa-fé, adiro ao encaminhamento proposto pela unidade técnica e corroborado pelo representante do Ministério Público junto ao TCU, para julgar irregulares as presentes contas e condenar a responsável ao pagamento do débito apurado, atualizado monetariamente e acrescido dos juros de mora devidos, na forma da legislação em vigor, e aplicar-lhe a multa prevista no art. 57 da Lei 8.443/1992.
	Ante o exposto, acolhendo os pareceres precedentes, cujos fundamentos incorporo como razões de decidir, manifesto-me por que o Tribunal aprove o acórdão que ora submeto à apreciação deste Colegiado.
TCU, Sala das Sessões Ministro Luciano Brandão Alves de Souza, em 23 de junho de 2020.
BENJAMIN ZYMLER 
Relator